臺灣高等法院民事判決
                                  102年度上國更㈢字第2號
上　訴　人　林碧霞　　住○○市○○區○○路00巷0號2樓
            林宏德　　住○○市○○區○○路00號1樓
            姚容婷　　住○○市○○區○○路00巷00弄0號4樓
            陳義沛　　住○○市○○區○○路00巷00弄0號5樓
            鍾惠玲　　住○○市○○區○○路00巷00弄0號5樓
            王端陽　　住○○市○○區○○路00巷00弄0號5樓
            魏淑屏　　住○○市○○區○○路00巷00弄0號3樓
共      同
訴訟代理人　劉永培律師
被上訴人　　新北市板橋地政事務所
                      設新北市○○區○○路0號
法定代理人　鄭貴春　　住同上
訴訟代理人　陳信豪　　住同上
            陳炎基　　住同上
            許文炤    住同上
            湯明亮律師
上列當事人間請求國家賠償等事件，上訴人對於中華民國96年12
月20日臺灣板橋地方法院96年度重國字第7 號第一審判決提起上
訴，經最高法院第三次發回更審，上訴人並減縮聲明，本院於10
2年12月18日言詞辯論終結，判決如下：
    主      文
原判決除確定部分外，關於駁回上訴人下列第二項之訴部分，及
該部分訴訟費用之裁判均廢棄。
被上訴人應給付上訴人各如附表一Ｊ欄所示金額，及均自民國九
十六年十月十二日起至清償日止，按年息百分之五計算之利息。
第一、二審訴訟費用（除確定及減縮部分外）及發回前第三審訴
訟費用，均由被上訴人負擔。
    事實及理由
一、按於第二審為訴之變更或追加，非經他造同意不得為之，但
    擴張或減縮應受判決事項之聲明者，不在此限，民事訴訟法
    第446條第1項、第255條第1項第3 款定有明文。查上訴人甲
    ○○等7 人於原審起訴請求被上訴人給付之金額依序為新臺幣
    （下同）121,625元、150,815元、602,565元、602,565元、
    426,730元、426,730元、482,330 元，其等嗣減縮請求金額
    各如附表一Ｊ欄所示（見本院卷第123 頁、第48頁），核屬
    聲明之減縮，應予准許。
二、上訴人主張：伊等均為新北市板橋區○○○○國民住宅（下稱○○
    國宅）之區分所有權人，伊等所有建物之基地即臺北縣板橋
    市（改制後為新北市○○區○○○段00000○ 000000○000000地號
    土地（下合稱系爭土地），係於民國74年4 月29日自同段00
    0地號土地（下稱000地號土地）分割新增，原登記面積均如
    附表二Ｂ欄所示。嗣被上訴人在94年間辦理圖簿校對時，逕
    以圖簿面積不符為由，於同年4 月25日將上開土地面積更正
    如附表二Ｃ欄所示，致伊等所有之土地按應有部分比例計算
    之面積分別減少如附表一Ｉ欄所示，而分別受有如附表一Ｊ欄
    所示損害。爰依國家賠償法第2條第2項、土地法第68條第1 
    項規定，求為判命被上訴人應分別給付伊等各如附表一Ｊ欄
    所示之金額，及均自96年10月12日起加計法定遲延利息等語
    （未繫屬本院部分，不予另贅）。
三、被上訴人則以：系爭土地於74年間登記之面積有誤，伊於94
    年間雖依法更正，然未更動地籍界址，上訴人之實際使用範
    圍並未縮減，實未受有損害。又系爭土地登記面積雖減少，
    但000地號土地登記之面積則增加，且000地號土地為○○國宅
    建築基地之一部，供社區公共設施及道路使用，不得與社區
    之其他建築基地分離而為移轉或設定負擔，該土地目前雖登
    記為國有，但依住宅法第51條規定，將由該管地方政府列冊
    囑託地政機關，更名登記為社區區分所有權人所有，上訴人
    因此受有如附表三Ｅ欄所受利益，應損益相抵等語置辯。
四、原審為上訴人敗訴之判決，上訴人不服提起上訴，並減縮起
    訴請求金額，聲明為：㈠原判決（關於上訴人部分）廢棄；㈡
    被上訴人應給付上訴人各如附表一Ｊ欄所示金額，及均自96
    年10月12日起至清償日止，按年息5%計算之利息。被上訴人
    則答辯聲明：上訴駁回。
五、兩造不爭執之事項（見本院卷第58頁）：
  ㈠分割前之000 地號土地為○○國宅之建築基地（面積34,719平
    方公尺），於74年4 月29日辦理國民住宅用地分割時，分割
    出如附表二Ａ欄所示地號土地，各筆土地登記面積如附表二Ｂ
    欄所示（見原審卷第116-121頁）。
  ㈡被上訴人於94年間辦理圖簿校對時，發現如附表二Ａ欄所示土
    地之圖簿面積不符，而於94年4 月25日將各該土地面積依法
    更正如附表二Ｃ欄所示（見原審卷第122-127頁）。
  ㈢上訴人均為○○國宅之區分所有權人，其等所有建物之門牌號
    碼、建物基地、取得基地所有權之時間及原因、基地持分、
    購買時基地之公告現值、基地原登記面積、更正後面積、減
    少面積等項，詳如附表一Ｂ、Ｃ、Ｄ、Ｅ、Ｆ、Ｇ、Ｈ、Ｉ欄所示（
    見原審卷第254-255頁、第268頁、第286-287 頁、第317-31
    8頁、第357-360頁、第373 頁土地登記謄本、本院卷第93-9
    5頁土地公告現值查詢結果）。
  ㈣分割後之000 地號土地仍為○○國宅用地，供社區公共設施及
    道路使用，目前登記為國有，管理機關為訴外人內政部營建
    署（見原審卷第122 頁）。
六、按土地法第68條第1 項規定：「因登記錯誤遺漏或虛偽致受
    損害者，由該地政機關負損害賠償責任。但該地政機關證明
    其原因應歸責於受害人時，不在此限」，從而職司土地登記
    事務之公務員因過失不法侵害人民權利，即應由該公務員所
    屬地政機關依上開規定負損害賠償責任。經查：
  ㈠兩造均同認分割前之000 地號土地原登記為公有，嗣因興建○
    ○國宅，於74年4 月29日辦理國民住宅用地分割，分割出421
    -1至421-17等地號土地；而分割後之000地號土地仍為○○國
    宅之建築用地，使用分區為部分住宅區、部分道路，有使用
    分區查詢、○○國宅地籍範圍圖、社區範圍圖可證（見更審前
    本院上字卷第53-54頁、第59頁、第119-120頁）。嗣因被上
    訴人以電腦逐筆校對人工登記之土地登記簿所載面積、與相
    對應以電腦運算之地籍圖坵塊面積時，發現其中如附表二Ａ
    欄所示土地之圖簿面積不符，經研判係分割時面積計算誤謬
    ，而於94年4月25日依地籍測量實施規則第232條規定辦理更
    正如附表二Ｃ欄所示，並通知相關權利人。而上訴人所有系
    爭土地登記面積因上開更正而減少如附表一Ｉ欄所示等情，
    亦有土地登記簿謄本、被上訴人內部更正登記簽呈、94年8
    月4日住戶與營建署會議紀錄足憑（見原審卷第000-000頁、
    第153-156頁、本院更㈠字卷㈠第52-54 頁），均堪信為真。
  ㈡按稱買賣者，謂當事人約定一方移轉財產權於他方，他方支
    付價金之契約，民法第345條第1項定有明文。易言之，買賣
    契約之雙方係以價金與財產權互為交換，當雙方對價金與財
    產權達成合意，即表示該交換之價金與財產權對雙方而言具
    有對價相當性。而在區分所有建物之房地買賣中，因房屋面
    積之測量須備相關儀器及技術，故在交易時通常雙方均不會
    自行或委請地政機關實際進行鑑測，而係約定面積以地政機
    關登記簿謄本所載為準，至於基地持分部分，則因一般人並
    無計算就其專有部分面積與專有部分總面積比例所需資料及
    知識，且地政機關所為之登記，均經相當嚴謹之程序，鮮有
    登記錯誤之情況，是一般人對地政機關登記之內容，具有極
    高之信任而不會輕易對其產生懷疑，故亦輒約定基地持分以
    地政機關登記簿謄本所載為準。查上訴人均非○○國宅之原始
    承購戶，而係分別於91年至93年間向他人購買位於○○國宅社
    區內之區分所有建物及系爭土地持分等情，為被上訴人所不
    爭執，而上訴人購買前開房地時，系爭土地登記之面積尚未
    經被上訴人更正，揆諸前開說明，堪信上訴人與前手間就買
    賣價金之合意，係建立在上訴人買受之房地所有權範圍，係
    如建物及土地登記簿謄本所載之基礎上，亦即斯時依買賣雙
    方之認知，上訴人因買賣而所取得之系爭土地面積，應如附
    表一Ｇ欄所示，惟如前所述，系爭土地在91至93年間登記之
    面積因74年土地分割時計算錯誤而有虛增，是上訴人因買賣
    實際取得之系爭土地面積係如附表一Ｈ欄所載，顯見上訴人
    在買賣時確因誤信土地登記謄本上錯誤之登記面積，而有溢
    付價金之情。是上訴人主張其等因系爭土地面積登記錯誤受
    有溢付價金之損害，應可信實。
  ㈢被上訴人雖辯稱：一般房地買賣係以房屋面積計價，而上訴
    人買受之房屋面積並無錯誤，雖其等實際取得之基地面積較
    約定之面積少，亦未因此受有損害云云，然房地買賣之計價
    方式係以買賣雙方之約定為準，有以土地、房屋分別計價者
    ，亦有以房地合併計價者，如買賣雙方選擇之計價方式為後
    者，且僅約定每坪以若干元計價，亦不代表買方所給付之價
    金僅有房屋之價金，而不包含土地之價金，蓋此時買賣雙方
    對價金之合意，仍係建立在賣方取得之價金與買方取得之財
    產權（即房屋與土地之所有權）具對價相當性之基礎上。而
    上訴人因買賣實際取得之系爭土地面積，既較其與賣方約定
    之面積短少，該等買賣契約之對價相當性即遭破壞，難謂其
    等未因溢付價金受有損害，是被上訴人以前詞置辯，即非可
    採。
  ㈣上訴人分別於91年至93年間買受系爭土地時，因誤信土地登
    記謄本上錯誤之面積登記，而受有溢付價金之損害，前已詳
    論，其等自得依土地法第68條第1 項規定，請求被上訴人賠
    償。而該法第68條第2 項規定因登記錯誤所生之損害賠償，
    不得超過受損害時之價值，所謂受損害時之價值，係指受損
    害時之市價而言（最高法院102年度台上字第657號判決參照
    ）。查上訴人均未保留買受系爭土地時之買賣契約書（指私
    契，非公契），故無從按其等支付之價金數額，計算實際溢
    付之買賣價金為若干。本院審酌公告現值為直轄市及縣市地
    政機關就轄區內土地，分別區段、地目、地價等級，經常調
    查其地價動態，每年編製土地現值表，依法公告，作為土地
    移轉及設定典權時，申報土地移轉現值之參考，並作為主管
    機關審核土地移轉現值及補償徵收土地地價之依據（平均地
    權條例第46條參照），而城市地區土地之公告現值輒低於市
    價，亦為吾人日常生活經驗所知。系爭土地位於新北市板橋
    區，核屬城市地區土地，衡諸一般交易常情，上訴人應係以
    市價而非以較低之公告現值為標準，計算買受系爭土地之價
    金，故上訴人主張以其等買受系爭土地時之公告現值為標準
    ，計算其等所受損害，應較以斯時土地市價計算之損害數額
    為低，未逾土地法第68條第2 項所定之賠償範圍，自無不合
    。準此，上訴人各請求被上訴人賠償如附表一Ｊ欄所示金額
    （計算式：土地公告現值×減少之土地面積），應屬有據。
    至於上訴人得否另依其他法律關係向出賣人請求返還溢付價
    金，且該等出賣人與本件被上訴人對上開上訴人各負全部給
    付義務，其中一人為給付，他債務人之債務亦隨同消滅，即
    因法律關係偶然之競合而成立不真正連帶債務，則屬另一法
    律問題。又上訴人係以相競合之土地法第68條第1 項及國家
    賠償法第2條第2項為據，請求被上訴人賠償損害，本院已依
    前者判命被上訴人給付，就後者即無審究之必要，附此敘明
    。
七、被上訴人復辯稱分割後之000 地號土地更正登記後面積增加
    ，上訴人因此受有如附表三Ｅ欄所受利益，應損益相抵云云
    。經查：
    ⒈000 地號土地為○○國宅之建築基地，上訴人於購得位於該
      社區之建物後，原應按其所購建物面積，按比例取得該土
      地之應有部分。且○○國宅供公共使用之空地，業已計入售
      價成本由全體承購戶負擔。惟當時為減輕承購戶地價稅之
      負擔，而由內政部營建署依「國民住宅出售出租及商業服
      務設施暨其他建築物標售標租辦法」規定登記為國有，並
      以該署為管理機關，有相關單位會議紀錄影本、土地登記
      簿謄本可稽（見原審卷第153-155 頁、本院更一審卷㈠第3
      68頁）。而國民住宅條例第22條之1第1、2項規定：「國
      民住宅社區之地下室、巷道、兒童遊戲場、綠地與法定空
      地外之空地及其他設施，已納入國民住宅售價並登記為公
      有者，由國民住宅社區全體所有權人使用，並由社區管理
      委員會或管理負責人管理之。前項國民住宅社區辦理重建
      時，由管理委員會或管理負責人向國民住宅主管機關申請
      ，將前項地下室、巷道、兒童遊戲場、綠地與法定空地外
      之空地及其他設施更名登記為社區區分所有建築物及土地
      所有權人所有，並由國民住宅主管機關囑託地政機關辦理
      更名登記；並按個別所有權價值與國民住宅社區全部所有
      權價值之比例，計算其權利範圍」，是○○國宅重建時，該
      社區住戶可依前開規定，取得000 地號土地之應有部分。
      惟被上訴人陳稱○○國宅之全體住戶約有850 戶，須由全體
      同意後始得重建（見本院前審97年重上國第4 號卷第67頁
      背面），此為上訴人所不爭，故該國宅何時可重建、以及
      重建時上訴人是否仍為該社區住戶，均在未定之天，要難
      遽認上訴人必可因辦理前述更名登記，取得 000地號土地
      之應有部分而受有利益。
    ⒉再者，上訴人均非○○國宅房地之原始承購戶，而係在91年
      至93年間向他人購買該社區房地，斯時000 地號土地並未
      登記為上訴人之前手所有，而係登記為國有，且上訴人亦
      未因買受○○國宅房地，而取得000 地號土地之應有部分等
      情，均如前述，是上訴人向前手買受○○國宅房地時所支付
      之價金，是否如原始承購戶般，包含000 地號土地應有部
      分之對價在內，非無疑義。被上訴人並未舉證證明上訴人
      斯時支付之價金，包含取得000 地號土地應有部分之對價
      ，縱使上訴人嗣因辦理國民住宅條例第21條之1第2項之更
      名登記，而取得000 地號土地之應有部分受有利益，該利
      益亦係其等依法取得，與被上訴人無涉，且與 000地號土
      地登記面積之增減無關。況上訴人係自取得位於○○國宅房
      地之所有權後，即獲致依國民住宅條例第21條之1 第2項
      辦理更名登記時取得000地號土地應有部分之期待權，其
      等日後實際取得之土地面積，並不因000 地號土地94年前
      在登記簿上之面積登記錯誤而有變動，蓋94年間被上訴人
      依法所為之更正登記僅回復應登記面積之真實內容。質言
      之，94年之更正登記僅發生使000 地號土地之登記面積與
      實際面積相符之效果，被上訴人稱上訴人將因更正登記，
      增加日後取得之000 地號土地面積，顯有誤認，要無足取
      。
    ⒊又101年12月30日施行之住宅法第51條第1、2 項規定：「
      原由政府興建國民住宅社區之管理站、地下室、巷道、兒
      童遊戲場、綠地與法定空地外之空地及其他設施，已納入
      國民住宅售價並登記為公有者，於本法施行後，應由該管
      地方政府列冊囑託地政機關，將該設施更名登記為社區區
      分所有權人所有，其權利範圍按個別所有權之比例計算。
      前項個別所有權之比例，以個別專有部分之樓地板面積占
      該住宅社區全部屬於專有部分之樓地板面積比例計算」，
      係變更國民住宅條例第21條之1第1、2 項規定之更名登記
      時點，由國宅重建時提前至該法施行後即可辦理，然上訴
      人於更名登記後得實際取得之000 地號土地面積，並未因
      該地在94年間辦理面積更正登記而有增減，前已詳論，被
      上訴人執此主張上訴人受有利益，難認有理。
    ⒋按損益相抵，係指損害賠償之債權人基於與受損害之同一
      原因事實並受有利益，其請求之賠償金額，應扣除所受之
      利益而言，此觀民法第216條之1規定自明。債權人倘非基
      於與受損害同一原因事實並受有利益，自無上開規定之適
      用。而被上訴人陳稱：74年面積計算錯誤及94年面積更正
      ，係個別、單獨土地登記簿面積之變動，並非各筆土地間
      之面積增減。其係於94年間以電腦進行圖簿校對發現圖簿
      面積不符，技術上，電腦逐筆就登記簿面積（人工登記）
      與其所對應地籍圖坵塊面積（電腦運算）相互檢核，是系
      爭土地面積之錯誤與更正，各筆土地間毫無關係，並非系
      爭土地所減少之面積登記增加在法定空地上（即000 地號
      土地）等語（見本院更一審卷㈠第11頁背面），足證 000
      地號土地於更正登記後之面積增加，與系爭土地之面積減
      少間並無關連，顯見上訴人並未因系爭土地在94年更正登
      記後面積減少受有損害，同時受有000 地號土地面積增加
      之利益，是被上訴人抗辯本件應有損益相抵原則之適用云
      云，亦非有據。
八、從而，上訴人依土地法第68條第1 項規定，請求被上訴人給
    付各如附表一Ｊ欄所示之金額，及均自起訴狀繕本送達翌日
    即96年10月12日起至清償日止，按年息5%計算之利息，為有
    理由，應予准許。原審駁回上訴人之請求（除確定部分外）
    ，容有違誤，上訴意旨求予廢棄改判，為有理由，應由本院
    予以廢棄改判如主文第2 項所示。
九、本件事證已臻明確，兩造其餘攻擊、防禦方法，核與判決結
    果不生影響，毋庸逐一論列，併此敘明。
十、據上論結，本件上訴為有理由，爰判決如主文。
中　　華　　民　　國　 102　　年　　12　　月　　31　　日
                  民事第二十二庭
                      審判長法　官  張競文
                            法　官　邱璿如
                            法　官  陳婷玉

正本係照原本作成。
上訴人（合併上訴利益額須逾新臺幣150萬元始可上訴，不得單
獨上訴）或被上訴人如不服本判決，應於收受送達後20日內向本
院提出上訴書狀，其未表明上訴理由者，應於提出上訴後20日內
向本院補提理由書狀（均須按他造當事人之人數附繕本）上訴時
應提出委任律師或具有律師資格之人之委任狀；委任有律師資格
者，另應附具律師資格證書及釋明委任人與受任人有民事訴訟法
第466條之1第1項但書或第2項（詳附註）所定關係之釋明文書影
本。
中　　華　　民　　國　 102　　年　　12　　月　　31　　日
                            書記官  柳秋月